【裁判字號】    97,簡上,59
【裁判日期】    971015
【裁判案由】    遷讓房屋
【裁判全文】
臺灣臺南地方法院民事判決              97年度簡上字第59號
上  訴  人  乙○○
被上 訴 人  甲○○
上列當事人間請求遷讓房屋事件，本院於民國97年10月1日言詞
辯論終結，判決如下：
    主  文
上訴駁回。
第二審訴訟費用新臺幣壹仟伍佰元由上訴人負擔。
    事實及理由
一、上訴人方面：
(一)、聲明：求為判決：
１、原判決廢棄。
２、被上訴人在第一審之訴駁回。
(二)、上訴人於本院審理時之陳述除與原判決記載相同者予以引用
    外，並略以下列等語補充，資為抗辯：
１、民國（下同）91年10月14日上訴人向被上訴人承租位於台南
    縣仁德鄉仁愛村1206號房屋（二樓）部分（下稱系爭房屋）
    ，此有租賃契約可證。而系爭房屋有一、二樓兩層，均為被
    上訴人所有，一樓部分由訴外人王來寶先生承租營業快樂小
    館餐廳，二樓則承租予上訴人作為住家之用。上訴人承租上
    開房屋期限為一年，並至92年10月14日屆滿，92年10月15日
    應被上訴人要求繼續支付租金，繼續承租上址房屋，被上訴
    人自願放棄重新簽定租賃契約而接受民法第451條規定，以
    不定期限繼續該租賃契約，並有房屋租賃契約書及租金簽收
    簿為證。
２、95年4月間因被上訴人偷竊房客之新臺幣（下同）13600元現
    金，法院亦於開庭時傳喚上訴人作證，致被上訴人懷恨於心
    ，並於同年6月30日寄存證信函驅趕上訴人搬離系爭房屋，
    但因兩造租約繼續存在，故被上訴人並未搬離系爭房屋。嗣
    後，被上訴人又拒收上訴人之租金，意圖終止兩造租約，並
    向地檢署誣告上訴人侵占其屋，案經地檢署偵查證明上訴人
    並無過失，而予不起訴處分。被上訴人在民事上並無理由收
    回系爭房屋，而原審偏袒被上訴人，亦不要求被上訴人提出
    得以收回系爭房屋之直接證據。
３、上訴人有權使用系爭房屋之證據如下：
(1)、兩造之租賃契約書是上訴人親筆所書寫，上訴人向其承租位
    於「台南縣仁德鄉仁愛村1206號房屋」，使用範圍也是1206
    號房屋，而非「1206號房間」，此有租賃契約為證，上訴人
    並非無知到不能分辨房間與房屋之差別。
(2)、再者，兩造租賃契約於91年10月14日簽約成立，期限至92年
    10月14日，惟依民法第451條規定，租賃期限屆滿後，承租
    人仍為租賃物使用收益，而出租人不即表示反對意思者，視
    為以不定期繼續契約，故上訴人並無違法或違約使用上開房
    屋，被上訴人無權終止租賃契約及收回租賃物。
４、租金支付方式如下：
(1)、兩造於91年10月14日簽約後，上訴人每月均按時繳交租金，
    連續四年多從未遲延，此有租金簽收簿可稽，惟被上訴人為
    驅趕上訴人搬離上開租屋，故意拒收租金，並意圖終止租約
    。被上訴人為達終止租約之目的而拒收租金，是被上訴人自
    己放棄權利，上訴人並無過失可言。
(2)、更甚，上訴人並曾在調解庭上兩次當法官面前交付被上訴人
    累計未付之租金，是被上訴人當法官之面拒收，並有法院錄
    音錄影為證，不容被上訴人抵賴。
５、再者，被上訴人於刑事偵查接受訊問時，法官問及租賃契約
    上訴人所承租部分為系爭房屋或系爭房屋中之一間房間，被
    上訴人默認，而未否認；並且，被上訴人自始未能拿出上訴
    人拒付租金之證據，故只好默認。惟實際上上訴人始終願意
    繳交房租，但被上訴人自95年11月15日起即從未至上訴人租
    屋處收取房租，也未定時催告上訴人繳交租金，所以被上訴
    人依法無權以上訴人欠繳租金而終止租約，兩造間之租賃關
    係仍然存續中，並未終止，上訴人仍可使用全部房屋。又依
    兩造租賃契約之租賃範圍既為整個房屋，上訴人將其他房客
    請出去並非無理由，反而是被上訴人未將其餘兩個房間未交
    予上訴人使用才是違約，被上訴人亦不能任意指稱上訴人違
    反租賃契約而主張終止本件租約。
６、綜上所述，系爭房屋二樓是上訴人合法、善意、和平、公然
    占有，使用範圍亦是系爭租賃契約所定，並無逾越使用情事
    。並且系爭租約第8條雙方皆有限制，不得出借、轉租、亦
    不得由他人使用，如有侵奪者一律驅離。再按對於物有事實
    上管領之力者，為占有人；承租人對於他人之物為占有者，
    該他人為間接占有人；占有人於占有物上行使之權利，推定
    其適法有此權利；占有人，推定其為以所有之意思，善意、
    和平及公然占有者；經證明前後兩時為占有者，推定前後兩
    時之間，繼續占有；善意占有人，依推定其為適法所有之權
    利，得為占有物之使用及收益，民法第940、941、943、944
    、952條定有明文。依上揭規定，本件上訴人為合法之直接
    占有人，被上訴人間接占有人，應推定上訴人又適法占有行
    使之權利，並得繼續占有、使用、收益，故被上訴人自91年
    10 月14日起即無權轉租或分租等語。
二、被上訴人方面：
(一)、聲明：求為判決：駁回上訴。
(二)、本件被上訴人於原審起訴主張：
１、上訴人於91年間向被上訴人承租其所有之門牌號碼臺南縣仁
    德鄉仁德村1206號之第二層房屋之其中1間房間，即系爭房
    屋之廚房後方陽台所增建房間，約定租賃期間自91年10月14
    日起至92年10月14日止，每月租金為3500元，應於每月5日
    前給付。第1年雙方訂有書面租賃契約，後因上訴人每月按
    時繳納房租，之後即未再簽訂書面契約。詎上訴人於95年4
    月間忽然以二房東自居，經常無理取鬧，同年10月間雙方雖
    然達成和解，然自同年11月份起，上訴人竟拒絕繳交房租，
    被上訴人乃於96年4月24日寄發存證信函，以上訴人已欠繳5
    個月房租而終止本件租賃契約。
２、又被上訴人本來亦住在系爭房屋中客廳所隔出來之另一房間
    內，上訴人於95年7月30日，竟將該房間物品搬出而自行住
    進該房間，兩造雖達成和解，即上訴人同意將原先承租之上
    開房間返還被上訴人，另外搬入被上訴人本來使用之前述客
    廳所隔房間中居住。然上訴人後來竟稱其所承租者為系爭房
    屋之全部，而將系爭房屋中之其他房客趕走，並占用系爭房
    屋其他房間。然實際上上訴人所承租者僅係系爭房屋中之1
    間，否則每月租金豈會僅須3500元，而上訴人占用被上訴人
    所有之其他房間，顯然已經違反本件租賃契約，被上訴人自
    得以其違反租賃契約而終止本件租約，並請求上訴人返還系
    爭房屋及上訴人自95年11月份起，即未依約繳交租金共計
    21000元（即95年11月15日起至96年5月14日止），並請求自
    本件民事起訴狀繕本送達上訴人之翌日起，按週年利率百分
    之5計算之利息。（原審為被上訴人勝訴之判決）。
(三)、被上訴人於本院審理時之陳述除與原判決記載相同者予以引
    用外，並補稱：被上訴人並無積欠上訴人任何錢，系爭房屋
    亦為被上訴人所有，但上訴人在向被上訴人在租用系爭租屋
    二樓部分兩三年後，卻突然主張系爭房屋為其所有。再者，
    兩造所簽訂之租賃契約之使用範圍僅為該屋二樓之其中一間
    房間（即分租），而非全部，上訴人已經承租三年才說房子
    都是他租的，實無理由。
三、得心證理由：
(一)、稱租賃者，謂當事人約定，一方以物租與他方使用收益，他
    方支付租金之契約。承租人於租賃關係終止後，應返還租賃
    物。民法第421條及第455條分別定有明文。又租賃期限屆滿
    後，承租人仍為租賃物之使用收益，而出租人不即表示反對
    之意思者，視為以不定期限繼續契約，民法第451條則亦規
    定甚明。另出租人非因左列情形之一，不得收回房屋：一、
    出租人收回自住或重新建築時。二、承租人違反民法第443
    條第1項之規定轉租於他人時。三、承租人積欠租金額，除
    以擔保金抵償外，達2個月以上時。四、承租人以房屋供違
    反法令之使用時。五、承租人違反租賃契約時。六、承租人
    損壞出租人之房屋或附著財物，而不為相當之賠償時，土地
    法第100條亦規定甚明。經查：
１、本件被上訴人於原審主張主張上訴人於91年間向其承租其所
    有之系爭房屋（租賃範圍應僅為二樓部分一間房間，併於下
    述），原先訂約租賃期間為91年10月14日起至92年10月14日
    止，每月租金為3500元，第1年雙方訂有書面租賃契約，後
    因上訴人每月按時繳納房租，之後即未再簽訂書面契約，且
    上訴人亦持續按月繳交房租至95年10月份（即繳至95年11月
    14 日）止等事實，除有被上訴人所提出之建築改良物所有
    權狀及房屋租賃契約書各1份為證外，且為上訴人所不爭執
    ，堪信被上訴人此部分之主張為真實。
２、另上訴人主張本件系爭租賃契約期限屆滿後，仍繼續使用系
    爭房屋，被上訴人不僅未即表示反對，且繼續按月收取租金
    ，則依上開民法第451條之規定，兩造之租賃契約自92年10
    月15日起即屬不定期房屋租賃契約云云，業已提出系爭房屋
    租賃契約及房租金簽收簿各一份（均為影本）為證，應可採
    信。是以，依上開土地法第100條之規定，上訴人須有該條
    各款事由之一，被上訴人始得終止系爭租約並收回系爭房屋
    ，併此敘明。
(二)、按解釋意思表示，應探求當事人之真意，不得拘泥於所用之
    辭句，民法第98條定有明文。又按「解釋當事人所立書據之
    真意，以當時之事實及其他一切證據資料為其判斷之標準，
    不能拘泥字面或截取書據中一二語，任意推解致失真意」（
    最高法院19年度上字第28號判例參照）。經查：
１、上訴人主張兩造之租賃契約書明定上訴人所承租之範圍位於
    「台南縣仁德鄉仁愛村1206號房屋」，而非「1206號房間」
    ，此有租賃契約為證（一樓則由被上訴人出租予訴外人王來
    寶經營快樂小館餐廳），即可知上訴人當初向被上訴人租屋
    時，係租用系爭房屋之全部，而不是其中1間房間，使用範
    圍自及於為房屋全部，包括廚房、廁所、客廳、全部臥室及
    室內各種設施、家具等語；被上訴人則以：上訴人於91年間
    向被上訴人承租其所有之門牌號碼臺南縣仁德鄉仁德村1206
    號之第二層房屋之其中一間房間，即系爭房屋之廚房後方陽
    台所增建房間，又上訴人入住時另有其他房客居住該屋，此
    亦為上訴人所明知，又上訴人係在租用該房間二、三年後始
    主張系爭租賃契約使用範圍為系爭房屋之全部等語，茲為抗
    辯。經查：
(1)、兩造於91年所簽訂之書面租賃契約中雖約定「使用範圍台南
    縣仁德鄉仁愛村1206號」，惟於後亦補充「月租仟伍佰元
    ，包括水電瓦斯費在內」等字，依前揭裁判意旨，自不得僅
    依「使用範圍台南縣仁德鄉○○路1206號」等字即認定租賃
    之使用範圍，並應連同其他事實及一切證據（即月租仟伍
    佰元，包括水電瓦斯費在內）等語，作為判斷當事人間之真
    意及租賃契約之使用範圍。且以常理論，兩造所約定之租金
    金額顯不可能租用全部房屋（含4間房間、1增建房間、客廳
    、廚房及衛浴設備，詳如３所述），即堪認兩造於簽約時之
    真意，應僅有租用其中一間房間而已。從而，上訴人主張租
    賃契約之房屋為「台南縣仁德鄉○○路1206號二樓全部」之
    主張，顯不足採。
(2)、再者，證人王來寶於原審審理時證稱：「被告（即上訴人）
    承租範圍應該是2樓角落1間，因為樓上有1廁所，其平常會
    上去，有看到被告（即上訴人）在裡面，被告（即上訴人）
    搬進時，晚上尚有其他人員進出，原告（即被上訴人）樓上
    好像有4間，有1、2戶是其他的人在住，並不是被告（即上
    訴人）之家屬，我與被告（即上訴人）除了打招呼外，沒有
    談過其他的話。當時2樓除了被告（即上訴人）以外，尚有
    其他人在使用，被告（即上訴人）搬進來時有與其太太同住
    ，並沒有其他家屬，我講的其他人與被告（即上訴人）無關
    係，房東是把2樓1間1間分租，我最初使用2樓也是使用1間
    」等語（參見原審卷第106頁97年2月14日言詞辯論筆錄），
    又系爭房屋經原審及本院分別於96年10月2日及97年8月1日
    履勘現場，系爭房屋二樓分隔有四間房間，96年10月2日勘
    驗當時其中二間房間尚有第三人租用，除上開四間房屋外，
    尚有增建房間（即上訴人租用處）、廚房、小客廳、廁所等
    建置，分別經原審及本院製有勘驗筆錄在卷可按，核與證人
    王來寶於證述二樓隔間之詞相符，證人王來寶之證述，自屬
    可信；另參上訴人亦自承：「其搬進來時，部分房間有人住
    還未搬走」等語（參見原審卷第42頁96年10月2日勘驗筆錄
    ），足見上訴人承租系爭房屋當時，部分房間仍有其他房客
    居住使用，若兩造確實約定使用範圍為系爭房屋全部，豈有
    未於租賃契約書中表明原有房客應於何時搬出之道理。是以
    ，上訴人主張系爭租約約定使用範圍為系爭房屋（即台南縣
    仁德鄉○○路1206號二樓）全部之事實，亦不足採。
(3)、另證人王來寶於原審亦證稱：「其當初只有承租1個小房間
    ，房租約2千至3千元，當時其係承租4個房間中的其中1間而
    已」等情（參見原審卷第107頁97年2月14日言詞辯論筆錄）
    ，可知證人王來寶原亦為系爭房屋（即台南縣仁德鄉仁愛村
    1206號二樓）之房客，而其僅承租系爭房屋其中1間，租金
    即須二至三千元，且其他房間之房客租金亦為3500元左右，
    被上訴人既然以相同之租金租予上訴人，應可推斷被上訴人
    亦僅租予上訴人其中一間房間而已，否則被上訴人豈有將系
    爭房屋全部租予上訴人並包含水電瓦斯費用等，而僅收取上
    訴人3500元（即一間房間之租金）之理。且證人謝尚育於偵
    訊時亦證述：於95年2月向被上訴人租用一個房間含水電
    5000元，上訴人未向證人說過整層二樓是上訴人租的等語（
    見臺灣臺南地方法院檢察署95年度偵字第12052號偵查卷95
    年10月16日筆錄），是上訴人自91年至95年承租期間，對於
    系爭租約之使用範圍皆無生疑義，雖租約期限屆滿後並未再
    簽訂書面契約，然上訴人以相同租金所承租之使用範圍，自
    應與原租約作相同之解釋。從而，上訴人主張依照該書面租
    賃契約書內容，其係租用系爭房屋二樓全部之事實，亦非可
    採；而被上訴人辯稱上訴人所承租者僅為系爭房屋二樓中之
    一間，則應堪信為真實。
２、綜上所述，上訴人主張租賃契約之房屋為「台南縣仁德鄉仁
    愛村1206號二樓全部」，顯不足採。被上訴人辯稱上訴人所
    承租者僅為系爭房屋二樓中之一間，應堪信為真實。
(三)、被上訴人是否得以土地法第100條各款得以終止系爭租賃契
    約之事由，分述如下：
１、按「不定期之房屋租賃，承租人積欠租金除擔保金抵償外達
    二個月以上時，依土地法第100條第3款之規定，出租人固得
    收回房屋。惟該條款所謂因承租人積欠租金之事由收回房屋
    ，應仍依民法第440條第1項規定，對於支付租金遲延之承租
    人，定相當期限催告其支付，承租人於其期限內不為支付者
    ，始得終止租賃契約。在租賃契約得為終止前，尚難謂出租
    人有收回房屋請求權存在」（最高法院42年台上字第1186號
    判例參照。惟查：被上訴人主張上訴人業已積欠5個月租金
    ，可謂有土地法第100條第3款積欠租金達2月以上之事由，
    而以96年4月24日之存證信函為終止本件租賃契約之意思表
    示云云，揆諸上開判例意旨，可知被上訴人仍應依照民法第
    440條第1項之規定，先定相當期限催告上訴人支付遲交之租
    金，如上訴人不依期限支付時，被上訴人始能終止該租賃契
    約。然被上訴人於寄發前述終止契約之存證信函前，未曾催
    告上訴人於相當期限內支付遲延之租金，故被上訴人於寄發
    前述存證信函時，應未取得以上述土地法第100條第3款為原
    因所發生之契約終止權，故尚難認為租賃契約於上訴人收受
    該存證信函時即已終止，是以，被上訴人就此部分之主張，
    當不足採。
２、被上訴人主張上訴人將被上訴人原自住之房間（亦為系爭房
    屋中之一間房間）物品搬出而自行住進，雖後有達成和解，
    但於95年間上訴人又以二房東自居，將其他房客趕走，並佔
    用其他房間之行為業已違反土地法第100 條第5款規定，被上
    訴人自得終止系爭租約並收回房屋之事實，雖為上訴人所否
    認，然查：上訴人於原審已自承：「其搬進來時，部分房間
    有人住還未搬走」、「住進後大概3個月以後，其他房客就
    讓我請出去，因為我要使用全部房子，因我人口有10口，一
    直到現在整個房子都是我在使用。原告（即被上訴人）在其
    去台北時把門鎖打壞，把房子承租給別人，我回來後，我就
    把房客請走」等語（參見原審卷第42頁96年10月2日勘驗筆
    錄、第107頁97年2月14日審理筆錄），而系爭租約之使用範
    圍僅為系爭房屋二樓之一間房間，已詳述如前，是上訴人占
    用部分確實超過其實際承租之範圍，而違反系爭房屋租賃契
    約之約定。是以，上訴人於96年12月7日主張另依土地法第1
    00條第5款有關違反租賃契約之規定，終止本件租賃契約並
    收回房屋（參見原審卷第89頁），於法並無不合。是以，本
    件系爭房屋租賃契約於96年12月28日即已終止。從而，被上
    訴人依據租賃契約終止後之法律關係及本於所有權人之地位
    ，請求上訴人應自系爭房屋遷出，並將系爭房屋返還予被上
    訴人，即屬有理。
(四)、又被上訴人於原審主張上訴人房租僅繳交至95年10月份（即
    繳至95年11月14日）止，上訴人自95年11月份起至96年5月
    份（即95年11月15日起至96年5月14日）止，尚積欠被上訴
    人租金總計21000元（3500元X6個月）之事實，除有被上訴
    人所提出之租賃契約書及上訴人自行提出之附有房租收款明
    細欄之房屋租賃契約書各1份為證外，亦為上訴人自陳被上
    訴人自95年11月15日起即從未至上訴人租屋處收取房租，也
    未定時催告上訴人繳交租金而不爭執，被上訴人此部分之主
    張，自堪信為真實。故被上訴人依據前述租賃契約之法律關
    係，請求上訴人給付積欠之房租21000元，及自民事起訴狀
    繕本送達被告之翌日（即96年5月24日，參見本院96年南簡
    調第689號第9頁）起至清償日止，按週年利率百分之5計算
    之利息，屬有理由，應予准許。從而，被上訴人依據租賃契
    約及本於所有權之法律關係，請求上訴人應自系爭房屋遷出
    ，並將系爭房屋返還予被上訴人，且請求上訴人應給付積欠
    之租金21000元，及自96年5月24日起至清償日止，按週年利
    率百分之5計算之利息，屬有理由，應予准許。
(五)、綜上所述，被上訴人本於租賃契約及所有權之法律關係，請
    求上訴人應自系爭房屋遷出並將系爭房屋返還予被上訴人，
    暨請求上訴人應給付被上訴人21000元，及自96年5月24日起
    至清償日止，按週年利率百分之5計算之利息，為有理由，
    應予准許。原審判決上訴人敗訴，並無違誤，上訴意旨求予
    廢棄改判為無理由，應駁回其上訴。
四、又法院為終局判決時，應依職權為訴訟費用之裁判，民事訴
    訟法第87條第1項定有明文。查本件訴訟費用經核為1500元
    （裁判費1500元），本院爰依職權確定上開訴訟費用由上訴
    人負擔。
五、本件待證事實已臻明確，兩造其餘攻擊防禦方法及舉證，對
    判決結果已不生影響，爰不一一論述，併此敘明。
六、據上論結，本件上訴為無理由，依民事訴訟法第436條之1第
    3項、第449條第1項、第78條、第87條第1項，判決如主文。
中    華    民    國    97    年    10    月    15    日
                  民事第一庭    審判長法  官  楊清安
                                      法  官  王獻楠
                                      法  官  曾鴻銘
以上正本證明與原本無異。
本判決不得上訴。
中    華    民    國    97    年    10    月    15    日
                                      書記官  盧昱蓁


司法院資訊處製作；財團法人民間司法改革基金會備份。
